【裁判字號】    90,訴,2197
【裁判日期】    901119
【裁判案由】    強盜
【裁判全文】
臺灣臺中地方法院刑事判決                          九十年度訴字第二一九七號
    公  訴  人  台灣台中地方法院檢察署檢察官
    被      告  丙○○
    指定辯護人  本院公設辯護人  戊○○
右列被告因盜匪案件，經檢察官提起公訴（九十年度偵字第一二四六○號），本院判
決如左：
    主      文
丙○○連續意圖為自己不法之所有，以強暴、脅迫，致使不能抗拒，而使他人交付其
物，處有期徒刑參年拾月。
扣案之安全帽壹只及刀子壹把，均沒收。
    事      實
一、丙○○因患病須錢就醫，竟起不法所有之意圖，並基於概括之犯意，先於民國（
    下同）九十年七月十五日下午十時三十分許，駕駛車牌號碼ＨＫ２－３９８號機
    車，並隨身攜帶具有殺傷力而類似藍波刀（經鑑定後認為非藍波刀）之刀械乙把
    ，至台中市○○區○○路一五○之十三號「ＯＫ便利商店」，乃頭帶全罩式黑色
    安全帽進入店內，見店內無其他顧客，乃走至櫃檯，將刀子指向丁○○面前，喝
    令蔡某將錢交出，致丁○○不能抗拒而取出收銀機內之現金新台幣（下同）一千
    三百元（五百元鈔乙張、一百元鈔八張）予陳某。丙○○得手後，騎機車回其台
    中市○○區○○路一五四巷三十六弄七之一號六樓住處，然認上開一千三百元不
    足其就醫所需之四千五百六十元，乃延續前開之犯意，隨即再騎乘上開機車，頭
    帶安全帽攜帶刀械外出，於同日下午十時四十五分許，至台中市○○區○○路一
    五一號「萊富爾便利超商」，仍頭帶上開安全帽進入店內，因該時店內仍有二名
    顧客，丙○○乃先於店內假意尋找欲購買之物品，然副店長乙○○查覺有異，交
    待另一店員甲○○要求其脫下安全帽，惟丙○○不予理睬，又繼續搜尋物品，未
    久後丙○○見店內客人均已結帳離去，認時機不可失，即持已挑選之貨品至櫃檯
    準備付帳，陳某並取出先前搶得之其中一百元之紙鈔予甲○○，經乙○○結帳後
    （丙○○購買泡麵及飲料等，計七十六元），丙○○隨即取出身上之刀子對著乙○○稱：「搶劫，把錢拿出來」，乙○○心生恐懼不能抗拒，乃取出收銀機內之
    一百元紙秒八張予丙○○，惟趁陳某欲拿錢不注意之際，乘機搶丙○○所持之刀
    子，致左手大拇指部分割傷（傷害部分未據告訴），然丙○○所持之刀子仍遭打
    落，上開八百元之紙秒，亦散落於地上，而未得逞。丙○○見狀即往外逃逸，乙○○及甲○○則隨即在後追趕，丙○○因之跌倒，而遭乙○○、甲○○圍住逮捕
    ，並報警處理，而扣得前開其所有之刀子乙把及全罩式黑色安全帽乙頂，及第一
    次搶得剩餘之現款一千二百二十四元（已發還ＯＫ便利商店）。
二、案經台中市警察局第五分局移請臺灣臺中地方法院檢察署檢察官偵查起訴。
    理      由
一、訊據被告丙○○對於右揭事實坦承不諱，並據被害人丁○○於警訊（見偵查卷第
    九、十頁）、乙○○於警偵訊（見偵查卷第十一、四十九頁）及審理中指訴甚明
    。亦核與證人甲○○於警訊及偵查中證述情節相符（見偵查卷第十三、四十九頁
    ）。此外，復有扣案之被告所有供其犯罪所用之刀子乙把（外型類似藍波刀，然
    經送鑑定後非屬槍砲彈藥刀械制條例所列管之刀械藍波刀，此有台中市警察局九
    十年九月七日、（９０）中市警保民字第一三二一○號函乙紙可稽，見審理卷內
    ）、全罩式黑色安全帽乙頂，及卷附之照片六幀（見偵查卷第二十、二十一頁）
    、診斷證明書乙紙（偵查卷第二十二頁）、被害人丁○○領回贓物（即剩餘之一
    千二百二十四元，領據誤載為一千二百二十六元）所立之贓物認領保管收據乙紙
    （偵查卷第十八頁），可資佐證。足見被告之自白核與事實相符。又被告對於上
    開一千三百元之金錢並無任何民事上之權利，是被告具有不法意圖。被告取得上
    開一千三百元之款項係破壞（姑且不論以何手段為之）被害人丁○○、乙○○對
    於上開款項之持有，並係為供已花用之目的，是被告顯具有所有之意圖甚明（即
    不法所有意圖，包含不法意圖、所有意圖，其中不法意圖以行為人對於物有無民
    事上之權利為斷（以或然故意為己足），另所有意圖包含持續性的破壞他人對於
    物之持有的或然故意及持續性或短暫性的建立對於物之持有的目的性故意（即欲
    以所有人自居））。綜上所述，本件事證明確，被告犯行堪予認定。
二、按刑法上強盜罪不但攻擊「物的價值」，也攻擊「人的價值」，製造了被害人的
    生命身體的危險。被害人之所以不能抗拒，是因為抵抗能力完全受到壓制；或者
    雖有抵抗的可能，但評估情勢，不敢冒險放手一博，因為這對於生命身體有重大
的危險。此即強盜罪之強暴、脅迫，以所施用威嚇之程度，客觀上足以壓抑被害
    人之意思，至使不能抗拒為已足。至施用之威嚇手段，客觀上是否足以壓抑被害
    之意思自由，應依一般人在同一情況下，其意思自由是否因此受壓制為斷，不以
    被害人之主觀意思為準。又刑法上強盜罪，行為人之最終目的係在取得財物，是
    其既遂與否之標準，係以所取得之物是否置於自己實力支配之下為基本判斷之依
    據，即採掌握理論。然而所謂置於自己實力支配之下，由於所取得之物和取得之
    情形千差萬別，其在個別具體情形之認定仍須以其他理論做為參考標準，因此雖
    以掌握理論為標準，然仍不能不以輔以為於取得物之移去可能性以判斷，即以行
    為人已無原持有人阻礙而按照一般情況亦無移去之困難為既遂。查被告所持行搶
    之刀械雖非藍波刀，然經當庭勘驗刀尖甚為鋒利，刀身亦厚，外型頗類藍波刀。
    被告行搶時又頭載全罩式黑色安全帽。以一般人在同一情狀之下，受行為人持上
    開刀械，近距離面對面指著令交出財物，其意思自由當受壓制。此由被害人乙○○因欲搶下被告所持之上開刀械，而致動脈、神經、肌腱斷裂，益證此情。是核
    被告於夜間持兇器侵住有人居住之建築物，持上開刀機戒指向被害人丁○○、乙○○面前，以此強暴、脅迫之方式，致被害人之自由意志壓制，而不能抗拒被告
    之要求，交出財物，其第一次取得一千三百元之金錢，遂其目的，係犯刑法第三
    百三十條第一項之加重盜罪既遂罪。第二次被害人乙○○所交出之八百元金錢，
    雖已交出，然於被告尚未確實掌握之際，即趁機打落刀械，致八百元之紙秒亦散
    落於地，是被告第二次之強盜行為顯係未遂，係犯同條第二項之加重強盜未遂罪
    。惟被告所為之上開之基本強盜行為（即加重情形不論），懲治盜匪條例第五條
    第一項第一款亦有規定。是被告係以一行為，侵害一法益，觸犯數罪名。為法條
    競合（即假性競合），依禁止雙重評價之原則，僅能論以一罪。然同一行為，既
    於立法上另有規定，且加重其法定刑，是其刑事政策上之考量乃在於取代普通刑
    法上相同行為之立法。是以本件被告所為上開行為雖亦符合刑法第三百三十條第
    一、二項之罪（即第一、二次），然被告上開所為亦符合懲治盜匪條例第五條第
    一項第一款（第一次）、第二項（第二次）之罪。而按諸前開說明，比較上開懲
    治盜匪條例第五條第一項第一款與刑法第三百三十條第一項之法定刑，以懲治盜
    匪條例第五條第一項第一款為重。是應論被告上開二次強盜行為係犯懲治盜匪條
    例第五條第一項第一款、第二項之罪。公訴人認被告所為係犯刑法第三百三十條
    第一項、二項，尚有未當，起訴法條，應予變更。被告其先後第一次盜匪既遂、
    第二次盜匪未遂犯行間，時間緊接，所犯為基本構成要件相同之罪名，顯係基於
    概括犯意而為之，為連續犯，依刑法第五十六條之規定，以盜匪既遂一罪論，並
    加重其刑（其中法定刑中無期徒刑部分依法不得加重）。查被告因一時失慮，致
    罹重典，且被告所搶得之金錢數額僅一千三百元，侵害法益之程度尚輕，倘科以
    法定最低度之刑即七年有期徒刑，猶嫌過重，本院認其犯罪情狀，在客觀上足以
    引起一般同情，依刑法第五十九條規定，酌量減輕其刑。上述加重減輕原因，乃
    先加後減。爰審酌被告係為籌得醫藥費而犯罪之動機、目的，所為之手段對於被
    害人之生命身體威脅尚非嚴重，所行搶之金錢數額非高，及犯罪後坦承犯行，甚
    有悔改之意等一切情狀。量處如主文所示之刑。至上開扣案之安全帽乙只及刀子
    乙把，為被告所有且供其犯罪所用之物，業經被告供明在卷，爰依刑法第三十八
    條第一項第二款規定諭知沒收。又查被告行搶所得之財物其中七十六元已向「萊
    富爾便利超商」購買，依民法第九百五十一條規定，被害人「ＯＫ便利商店」已
    不能請求返還，剩餘之一千二百二十四元既已發還被害人「ＯＫ便利商店」之職
    員丁○○，則不再依懲治盜匪條例第七條第一項之規定諭知發還被害人，併予敘
    明。
據上論斷，應依刑事訴訟法第二百九十九條第一項前段、第三百條，懲治盜匪條例第
五條第一項第一款、第二項、第八條，刑法第五十六條、第三十八條第一項第二款，
判決如主文。
中      華        民      國      九十    年      十一    月    十九    日
                                            臺灣台中地方法院刑事第三庭
                                                法  官  陳  添  喜
右正本證明與原本無異。
如不服本判決，應於送達後十日內向本院提出上訴狀(須附繕本)，上訴於台灣高等
法院台中分院。
                                                書記官
中      華        民      國      九十    年      十一    月    十九    日
附錄論罪科刑法條全文：
懲治盜匪條例第五條：
有左列行為之一者，處無期徒刑或七年以上有期徒刑：
一  意圖為自己或第三人不法所有，以強暴、脅迫、藥劑、催眠術或他法，致使不能
    抗拒而取他人之物或使其交付者。
二  發掘墳墓而盜取殮物者。
三  藏匿或包庇盜匪者。
前項第一款之未遂犯罰之。
預備犯第一項第一款之罪者，處一年以下有期徒刑。


司法院資訊處製作；財團法人民間司法改革基金會備份。
